臺灣屏東地方法院民事判決　　　　　　　 99年度訴字第387號
原　　　告　李武斌
　　　　　　李慶榮
　　　　　　李俊士
　　　　　　李俊民
　　　　　　李哲人
共　　　同
訴訟代理人　邱明政律師
被　　　告　李麗容
訴訟代理人　謝勝合律師
被　　　告　李聖南
兼上列一人
訴訟代理人　李怡德李英信之承.
上列當事人間請求履行契約事件，本院於民國100 年11月2 日言
詞辯論終結，判決如下：
    主      文
原告之訴駁回。
訴訟費用由原告負擔。
    事實及理由
一、本件訴訟繫屬中，被告李英信於民國100 年2 月28日死亡，
    原告請求被告李英信辦理移轉登記之土地所有權應有部分及
    交付之土地（含地上作物），為被告李怡德因繼承而取得，
    有戶籍謄本、遺產分割協議書及土地登記謄本在卷可憑，被
    告李怡德提出書狀聲明承受訴訟，依民事訴訟法第168 條、
    第175 條第1 項及第176 條第1 項規定，於法並無不合，應
    予准許。
二、原告主張：渠等之被繼承人李明來與被告李麗容之被繼承人
    李萬來、被告李聖南之被繼承人李恆進、被告李怡德之被繼
    承人李英信，於80年1 月19日簽訂共有土地分割協議書，其
    中第三條（D ）約定：「軟埤地點之農地部份：1.甲方李明
    來出賣與生前李國樑（丙方之父）耕作地，由丙方李英信、
    李恆進二人取得，其餘土地（按即坐落屏東縣枋山鄉○○段
    15-28 、15-29 、15-30 、15-31 地號土地，下稱系爭15-2
    8 、15-29 、15-30 、15-31 地號土地）全部歸甲方李明來
    取得。2.大堀田地點之農地及南鄰之耕地等全部亦歸與甲方
    李明來取得。3.丙方李英信在大堀田南邊耕地（按即坐落屏
    東縣枋山鄉○○段745 地號國有土地（下稱系爭745 地號土
    地）如附圖所示編號G 部分面積3,372 平方公尺）所出資種
    植之芒果樹，甲方李明來同意由李英信自即日起至民國捌拾
    伍年柒月拾伍日期間繼續管理生產收益，期限屆滿之日，丙
    方李英信應無條件隨時將芒果種植地全部連同地上物全部交
    付甲方接管取得，丙方不得要求甲方任何補償，並不得主張
    土地使用權，否則視同違約論。」嗣後李明來於81年1 月9
    日死亡，其所遺系爭15-28 、15-29 、15-30 、15-31 地號
    土地所有權應有部分1/3 ，因分割繼承由渠等取得；李萬來
    於87年10月8 日死亡，其所遺系爭15-28 、15-29 、15-30
    、15-31 地號土地所有權應有部分1/3 ，因分割繼承由被告
    李麗容取得；李恆進於94年3 月29日死亡，其所遺系爭15-2
    8 、15-29 、15-30 、15-31 地號土地所有權應有部分1/6
    ，因分割繼承及另一繼承人李育英之贈與由被告李聖南取得
    ；李英信於100 年2 月28日死亡，其所遺系爭15-28 、15-2
    9 、15-30 、15-31 地號土地所有權應有部分1/6 及所占有
    系爭745 地號土地如附圖所示編號G 部分面積3,372 平方公
    尺，因分割繼承由被告李怡德取得。則渠等自得依上開共有
    土地分割協議及繼承之法律關係，請求被告李麗容、李聖南
    、李怡德各將其所有系爭15-28 、15-29 、15-30 、15-31
    地號土地應有部分移轉登記於渠等，並請求被告李怡德將系
    爭745 地號土地如附圖所示編號G 部分面積3,372 平方公尺
    及其地上作物交付渠等。其次，上開共有土地分割協議書第
    五條約定：「協議分割之土地交付各管日期：後壁田之分配
    土地於辦竣申請分割測量（分筆登記）領狀同日，連同其他
    協議分割之農地，交付甲、乙、丙各管使用，並取得其所有
    權或使用權，各無異議。」而後壁田之土地係於84年9 月27
    日辦畢分筆登記，渠等對系爭15-28 、15-29 、15-30 、15
    -31 地號土地所有權應有部分之移轉登記請求權消滅時效，
    最早亦應自84年9 月27日起算，則算至99年5 月間渠等於訴
    訟外為請求，並於99年6 月28日提起本件訴訟，即尚未罹於
    消滅時效，被告辯稱此部分原告之請求權消滅時效業已完成
    云云，自無可採。再者，上開共有土地分割協議書第三條（
    C ）雖約定：「位於楓港大橋下游北邊溪墘田地區登記共有
    權之土地（按即公業陳步所有坐落屏東縣枋山鄉○○段252
    、252-1 、252-2 、253 、253-1 地號土地）全部歸與乙方
    李萬來取得。」惟各該土地原由李英信占有使用，李英信死
    亡後由被告李怡德因繼承而取得占有，則未依協議履行交付
    各該土地之義務者，為被告李怡德而非渠等，被告李麗容以
    其迄未取得各該土地為由，對渠等主張同時履行抗辯，亦無
    可採等情，並聲明：(一)被告李麗容應將其所有系爭15-28 、
    15-29 、15-30 、15-31 地號土地應有部分各3 分之1 ，移
    轉登記於原告李武斌、李慶榮、李俊士、李俊民、李哲人每
    人各15分之1 。(二)被告李怡德應將其所有系爭15-28 、15-2
    9 、15-30 、15-31 地號土地應有部分各6 分之1 ，移轉登
    記於原告李武斌、李慶榮、李俊士、李俊民、李哲人每人各
    30分之1 。(三)被告李聖南應將其所有系爭15-28 、15-29 、
    15-30 、15-31 地號土地應有部分各6 分之1 ，移轉登記於
    原告李武斌、李慶榮、李俊士、李俊民、李哲人每人各30分
    之1 。(四)被告李怡德應將系爭745 地號土地如附圖所示編號
    G 部分面積3,372 平方公尺及其地上作物交付原告。
三、被告則以：上開共有土地分割協議原債權人為李明來，李明
    來死亡後，應為其全體繼承人所繼承，而為公同共有債權，
    原告未經全體公同共有人之同意，即起訴請求渠等將系爭15
    -28 、15-29 、15-30 、15-31 地號土地所有權應有部分移
    轉登記於原告，並請求被告李怡德將系爭745 地號土地如附
    圖所示編號G 部分面積3,372 平方公尺及其地上作物交付原
    告，其當事人不適格，且權利保護要件亦有欠缺，顯難謂有
    理由。又上開共有土地分割協議書係於80年1 月19日簽訂，
    原告對系爭15-28 、15-29 、15-30 、15-31 地號土地所有
    權應有部分之移轉登記請求權，應自斯時起算15年消滅時效
    ，則於原告為請求或起訴前，原告之請求權早已因罹於時效
    而消滅，渠等自得為時效抗辯拒絕給付。其次，上開共有土
    地分割協議書第三條（C ）約定：「位於楓港大橋下游北邊
    溪墘田地區登記共有權之土地（按即公業陳步所有坐落屏東
    縣枋山鄉○○段252 、252-1 、252-2 、253 、253-1 地號
    土地）全部歸與乙方李萬來取得。」則於原告及其他李明來
    、李英信、李恆進之繼承人履行此一義務前，被告李麗容對
    原告請求其移轉登記系爭15-28 、15-29 、15-30 、15-31
    地號土地所有權應有部分，亦得主張同時履行抗辯等語，資
    為抗辯，並聲明：原告之訴駁回。
四、原告李武斌、李慶榮、李俊士、李俊民之父即原告李哲人之
    祖父李明來於80年1 月19日，與被告李麗容之父李萬來、被
    告李聖南之父李恆進及被告李怡德之父李英信簽訂共有土地
    分割協議書，依該協議書第三條（D ）之約定，系爭15-28
    、15-29 、15-30 、15-31 地號土地全部歸李明來取得，系
    爭745 地號土地如附圖所示編號G 部分面積3,372 平方公尺
    由李英信管理收益至85年7 月15日，期限屆滿之日，應將土
    地連同地上物全部交付李明來。嗣後李萬來、李恆進、李英
    信死亡，渠等所遺系爭15-28 、15-29 、15-30 、15-31 地
    號土地所有權應有部分1/3 、1/6 及1/6 ，已分別由渠等之
    繼承人即被告李麗容、李聖南、李怡德取得，李英信所占有
    種植芒果樹之系爭745 地號土地如附圖所示編號G 部分面積
    3,372 平方公尺，亦已因分割繼承而由被告李怡德取得之事
    實，為兩造所不爭執，並有共有土地分割協議書、土地登記
    謄本、戶籍謄本、繼承系統表及遺產分割協議書附卷可稽，
    復經本院會同屏東縣枋寮地政事務所測量員勘測屬實，製有
    勘驗測量筆錄及土地複丈成果圖在卷可憑。
五、本件之爭點為：(一)原告請求被告將系爭15-28 、15-29 、15
    -30 、15-31 地號土地所有權應有部分移轉登記於原告，並
    請求被告李怡德將系爭745 地號土地如附圖所示編號G 部分
    面積3,372 平方公尺及其地上作物交付原告，是否當事人不
    適格或欠缺保護必要之要件？(二)原告請求被告將系爭15-28
    、15-29 、15-30 、15-31 地號土地所有權應有部分移轉登
    記於原告，其請求權消滅時效是否業已完成？(三)被告李麗容
    所為同時履行抗辯是否有理由？茲論述如下：
(一)、經查：李明來與李萬來、李英信、李恆進於80年1 月19日簽
    訂上開共有土地分割協議書，依該協議書第三條（D ）之約
    定，李明來所取得者為債權，得請求移轉登記系爭15-28 、
    15-29 、15-30 、15-31 地號土地所有權應有部分，並請求
    交付系爭745 地號土地如附圖所示編號G 部分面積3,372 平
    方公尺及其地上物。又李明來死亡後，其繼承人除原告李武
    斌、李慶榮、李俊士、李俊民外，尚有黃李庸桂、李信菊、
    張李淑慎、李淑華、李淑女及被告李哲人之父李文滔，李文
    滔死亡後，轉繼承人復有被告李哲人等人，有繼承系統表、
    遺產繼承分割協議書及土地登記謄本之記載足稽，且依遺產
    繼承分割協議書所載，李明來上開債權並不在遺產分割範圍
    內，則該債權自應為原告及其他李明來之繼承人（含轉繼承
    人）共同繼承，而屬公同共有債權。
(二)、按各共有人對於第三人，得就共有物之全部，為本於所有權
    之請求，但回復共有物之請求，僅得為共有人全體之利益為
    之；第820 條、第821 條及第826 條之1 規定，於公同共有
    準用之；本節規定，於所有權以外之財產，由數人共有或公
    同共有者準用之，民法第821 條、第828 條第2 項及第831
    條定有明文。本件請求移轉登記及交付土地（含地上作物）
    之債權，為原告與其他李明來之繼承人公同共有之債權，依
    民法第831 條準用第828 條第2 項，再準用第821 條規定，
    縱使得僅由原告請求給付，亦應為公同共有人全體之利益為
    之，而請求向全體公同共有人為給付。原告僅請求將系爭15
    -28 、15-29 、15-30 、15-31 地號土地所有權應有部分移
    轉登記於渠等5 人，並僅請求將系爭745 地號土地如附圖所
    示編號G 部分面積3,372 平方公尺及其地上作物交付渠等5
    人，自屬欠缺保護必要之要件（最高法院31年11月19日民刑
    庭總會決議參照），而為無理由。
六、依上所述，本件原告依上開共有土地分割協議及繼承之法律
    關係，請求：(一)被告李麗容將其所有系爭15-28 、15-29 、
    15-30 、15-31 地號土地應有部分各3 分之1 ，移轉登記於
    原告李武斌、李慶榮、李俊士、李俊民、李哲人每人各15分
    之1 ；(二)被告李怡德將其所有系爭15-28 、15-29 、15-30
    、15-31 地號土地應有部分各6 分之1 ，移轉登記於原告李
    武斌、李慶榮、李俊士、李俊民、李哲人每人各30分之1 ；
    (三)被告李聖南將其所有系爭15-28 、15-29 、15-30 、15-3
    1 地號土地應有部分各6 分之1 ，移轉登記於原告李武斌、
    李慶榮、李俊士、李俊民、李哲人每人各30分之1 ；(四)被告
    李怡德將系爭745 地號土地如附圖所示編號G 部分面積3,37
    2 平方公尺及其地上作物交付原告，均為無理由，應予駁回
    。又本件事證已臻明確，兩造其餘攻擊防禦方法於判決結果
    不生影響，爰不一一論述，併此敘明。
七、據上論結，本件原告之訴為無理由，依民事訴訟法第78條、
    第85條第1 項前段，判決如主文。
中    華    民    國   100    年    11    月    16    日
                    民事第二庭    法  官  春生
正本係照原本作成。
如不服本判決，應於收受送達後20日內向本院提出上訴書狀，其
未表明上訴理由者，應於提出上訴後20日內向本院補提理由書狀
（均須按他造當事人之人數附繕本）。
中    華    民    國   100    年    11    月    23    日
                                  書記官  魏慧夷